臺灣新北地方法院民事判決　　　　　　 108年度訴字第3017號
原　　　告　林傳華　
訴訟代理人　范家綺律師(法扶律師)　　　　　　
複代理人　　廖威智律師
　　　　　　陳芷琳　
被　　　告　林怡姿　
訴訟代理人　林詩元律師　　　　　　　　　　　
上列當事人間請求履行契約事件，經本院於民國110年11月8日言
詞辯論終結，判決如下：
    主  文
被告應將門牌號碼為新北市○○區○○路0段000巷00○0號未辦
保存登記建物之事實上處分權讓與原告，並將該建物交付原告。
被告應將附表編號一至六所示土地，如附表編號一至六所示之權
利範圍，辦理移轉登記予原告。
訴訟費用由被告負擔。
    事實及理由
壹、程序部分：
    按訴狀送達後，原告不得將原訴變更或追加他訴，但被告同
    意者，不在此限；被告於訴之變更或追加無異議，而為本案
    之言詞辯論者，視為同意變更或追加；原告於判決確定前，
    得撤回訴之全部或一部。但被告已為本案之言詞辯論者，應
    得其同意，民事訴訟法第255條第1項第1款、第2項、第262
    條第1項分別定有明文。又民事訴訟法第第255條第1項第2款
    所謂請求之基礎事實同一，係指變更或追加之訴與原訴之原
    因事實有其共同性，先後所為請求之主張在社會生活上可認
    為有共通性或關連性，而就原請求之訴訟及證據資料於相當
    程度範圍內具有同一性或一體性，在審理時得加以利用，俾
    先後兩請求可在同一程序得加以解決，以避免重複審理，庶
    能統一解決紛爭，用符訴訟經濟者即屬之(最高法院96年度
    台上字第471號判決意旨參照)。本件原告起訴時原訴之聲明
    為「一、被告應辦理被繼承人林清松(即林青松)所有坐落「
    新北市○○區○○段○○○段000000地號，面積1,765平方
    公尺，權利範圍1/2」、「新北市三峽區礁溪692-7地號，面
    積475平方公尺，權利範圍1/2」、「新北市○○區○○段○
    ○000000地號，面積1,193平方公尺，權利範圍1/2」、「新
    北市三峽區礁溪694-18地號，面積2,017平方公尺，權利範
    圍1/2」等4筆土地繼承登記，並移轉其所有權登記予原告。
    二、被告應辦理被繼承人林清要所有坐落「新北市○○區○
    ○段○○○段000000地號，面積524平方公尺，權利範圍1/2
    」、「新北市○○區○○段○○○段00000地號，面積3,594
    平方公尺，權利範圍1/2」、「新北市○○區○○段○○○
    段000000地號，面積723平方公尺，權利範圍1/2」、「新北
    市○○區○○段○○○段000000地號，面積1,765平方公尺
    ，權利範圍1/2」、「新北市○○區○○段00000地號，面積
    475平方公尺，權利範圍1/2」、「新北市○○區○○段000
    000地號，面積1,193平方公尺，權利範圍1/2」、「新北市
    ○○區○○段000000地號，面積2,017平方公尺，權利範圍
    1/2」等7筆土地繼承登記，並移轉其所有權登記予原告。三
    、被告應辦理被繼承人林傳湖所有坐落「新北市○○區○○
    路0段000巷00○0號」未辦保存登記建物之房屋繼承登記，
    並移轉其所有權予原告。」(見本院家調卷第6頁)，嗣於民
    國109年10月27日提出民事準備狀變更聲明為「一、被告應
    將門牌號碼「新北市○○區○○路0段000巷00○0號」之未
    辦保存登記建物事實上處分權讓與原告，並將該等建物交付
    。二、被告應將附表一所示不動產，各按如附表欄所示之所
    有權應有部分，移轉登記予原告。」，核原告上開變更，係
    基於同一請求基礎事實，而變更應受判決事項之聲明者，揆
    諸前揭法條規定，自應准許。
貳、實體部分：
一、原告主張：
    被告林怡姿之父林傳湖(即原告林傳華之兄)於原告於97年12
    月1日簽立讓渡書(下稱系爭讓渡書)，以新臺幣(下同)200萬
    元，將其所有如附表所示之土地(下稱系爭土地)及門牌號碼
    「新北市○○區○○路0段000巷00○0號」之房屋(下稱系爭
    房屋)讓渡予原告。嗣林傳湖於108年6月30日死亡，其遺產
    應由被告繼承，而被告並未就林傳湖之遺產為拋棄繼承，則
    林傳湖財產上之一切權利、義務應由被告概括繼受，且被告
    繼承之遺產遠大於財產清冊所列之債務金額。然原告一再催
    請被告依履行系爭讓渡書之內容，被告均置之不理，爰依系
    爭讓渡書及民法買賣契約之法律關係請求被告履行契約等語
    。並聲明：(一)被告應將門牌號碼「新北市○○區○○路0
    段000巷00○0號」之未辦保存登記建物事實上處分權讓與原
    告，並將該等建物交付。(二)被告應將附表一所示不動產，
    各按如附表欄所示之所有權應有部分，移轉登記予原告。
二、被告則以：
    原告10多年來無穩定之工作及收入，於97年間應無資力以20
    0萬元向林傳湖購買系爭讓渡書上所載之房地，且200萬元金
    額非小，原告亦未提出其相關資料佐證其確有給付該款項予
    林傳湖。又系爭房屋位於原告住所之隔壁，且自95年起即出
    租予訴外人陳燕麟，若原告確有向林傳湖購買系爭房屋並已
    給付價金，何以任由林傳湖繼續出租他人收租，而未請求林
    傳湖履行系爭讓渡書之內容，實悖於常情。且林傳湖於過世
    前2個月(108年4月)尚出資購買系爭房屋所坐落土地(即新北
    巿三峽區橫溪段溪南小段244、245地號)之持分，以取得系
    爭房屋坐落之權利，若林傳湖已將系爭房屋出售予原告，何
    需積極處理系爭房屋坐落之權源。至於系爭讓渡書上記載之
    土地地號，並未詳細記戴林傳湖所應分得之潛在應有部分比
    例，甚而出現非其祖先遺產之地號(即三峽礁溪594-17)，亦
    與常情不符。再者，被告所繼承之債務總額大於繼承遺產總
    額，原告縱有請求移轉特定物之債權，亦應與各債權人依債
    權比例受償，是縱系爭讓渡書係屬真正，原告逕行請求被告
    移轉林傳湖遺產中之特定標的物之所有權，亦無理由等語。
    並聲明：原告之訴駁回。
三、本院之判斷：
(一)原告主張林傳湖於108年6月30日死亡後，其遺產由被告繼承
    ，而被告並未就林傳湖之遺產為拋棄繼承，另系爭讓渡書上
    所載之地號，因重測後已變更(詳如附表所示)等情，業據其
    提出林傳湖之戶籍謄本(除戶全部)、被告之戶籍謄本(現戶
    部分)等件為佐，且為被告所不爭執，此部分事實，勘予認
    定。
(二)原告主張被告應履行林傳湖與其所簽署之系爭讓渡書內容，
    然被告爭執系爭讓渡書之真正，並以前詞置辯。經查：
  1.本院於審理中檢送系爭讓渡書原本、林傳湖於中華郵政股份
    有限公司(下稱郵局)申辦帳戶之申請書原本、臺灣土地銀行
    三峽分行(下稱土地銀行)開戶之印鑑卡原本、本院卷一第16
    1頁至第196頁有林傳湖簽名文件之影本，囑託法務部調查局
    就系爭讓渡書背面「立讓渡書人：林傳湖」，與上開郵局申
    請書、土地銀行印鑑卡等件上「林傳湖」簽名是否為同一人
    書寫筆跡之事宜進行鑑定，經該局將系爭讓渡書上「立讓渡
    書人」欄位「林傳湖」筆跡編為A類筆跡。上開郵局申請書
    、土地銀行印鑑卡、本院卷一第161頁至第196頁有林傳湖簽
    名文件上之「林傳湖」筆跡編為B類筆跡。以特徵比對之鑑
    定方法進行筆跡鑑定後，鑑定結果：A類筆跡與B類筆跡筆劃
    特徵相同等情，有該局110年3月10日調科貳字第1100313872
    0號函所檢附之法務部調查局文書暨指紋鑑識實驗室鑑定書
    (見本院訴字卷一第365頁、第366頁)在卷可稽。嗣再囑託法
    務部調查局就系爭讓渡書最後一行關於「97年12月1日收到
    新臺幣貳佰萬元正」下方之「林傳湖」簽名是否相符為補充
    鑑定，經該局將系爭讓渡書上末行「林傳湖」筆跡編為A類
    筆跡。上開郵局申請書、土地銀行印鑑卡、本院卷一第161
    頁至第196頁有林傳湖簽名文件上之「林傳湖」筆跡編為B類
    筆跡。以特徵比對之鑑定方法進行筆跡鑑定後，鑑定結果：
    A類筆跡與B類筆跡筆劃特徵相同等情，亦有該局110年9月7
    日調科貳字第11003216440號函所檢附之法務部調查局文書
    暨指紋鑑識實驗室鑑定書(見本院訴字卷二第7頁、第8頁)。
    再參諸法務部調查局文書暨指紋鑑識實驗室為長期從事筆跡
    鑑驗工作之專業機關，於進行本件筆跡鑑定時所參考之筆跡
    為被告於生前辦理債務協商、簽訂租約、寄送信件之簽名，
    且鑑定字跡之樣本數豐富，鑑定報告清楚標明筆跡書寫特徵
    ，進而作成明確肯認筆劃特徵「相同」之鑑定結論，足徵系
    爭鑑定報告之專業判斷確有相當憑據，亦無明顯違背一般經
    驗與論理法則之情形，其鑑定結果應可作為本院認定事實參
    考之依據，自堪認原告所提出之系爭讓渡書上「立讓渡書人
    ：林傳湖」及「97年12月1日收到新臺幣貳佰萬元正」下方
    之「林傳湖」簽名確係被告之父林傳湖所為。依民事訴訟法
    第358條第1項規定：「私文書經本人或其代理人簽名、蓋章
    或按指印或有法院或公證人之認證者，推定為真正」，自應
    推定系爭讓渡協議書為真正。
  2.依證人即系爭讓渡書之見證人阮世華於本院審理時之證述：
    「(問:原告與林傳湖簽立系爭讓渡書時，證人阮世華是否有
    在現場？)對，我在現場。」、「(問：請證人說明事發經過
    ？)詳細我不太清楚，我聽說林傳湖在外有負債。找原告商
    量要幫林傳湖處理債務。」、「(問：見證內容為何？)原告
    拿錢幫林傳湖處理債務，有些房子要讓渡給原告。土地很多
    我不知道是哪一筆，有說到房子要讓渡給原告。」、「(問
    ：當天除系爭讓渡書外，有無交付物品？)當天原告拿錢給
    林傳湖。他們錢都放在桌上，滿多錢的。我印象中滿多錢，
    他們兄弟說要講事情，簽完以後我就走了。」、「(問：當
    場證人阮世華有無看到原告交付現金新臺幣200萬元予林傳
    湖？)對，我在場。」、「(問：證人阮世華上開所述滿多錢
    的，證人阮世華是否知道原告有當場交付200萬元予林傳湖
    ？)他們是這樣講的，但錢我沒有數。這是他們的錢。」等
    語，就林傳湖欲將系爭房屋讓渡予原告，及原告有交付金錢
    予林傳湖等情，亦與系爭讓渡書記載之內容相符，堪予採信
    。至證人陳燕麟、王林素娥於本院審理時雖均證述其等在林
    傳湖過世前未曾聽聞或見過系爭讓渡書云云，然林傳湖係成
    年人，且其過世前任職於清潔隊，有一定之智識程度及社會
    經驗，對於自己財產之相關事務本可自行決定如何處理，亦
    無必得告知親友之必要，是尚難以證人陳燕麟、王林素娥未
    曾聽聞系爭讓渡書乙事，即遽認系爭讓渡書非屬真正，併此
    敘明。
  3.按繼承人自繼承開始時，除本法另有規定外，承受被繼承人
    財產上之一切權利、義務。但權利、義務專屬於被繼承人本
    身者，不在此限。繼承人對於被繼承人之債務，以因繼承所
    得遺產為限，負清償責任，民法第1148條定有明文。可知現
    行法就概括繼承部分，繼承人縱未拋棄繼承或限定繼承之情
    形下，就被繼承人之債務，雖僅於繼承所得之遺產內負限定
    之責任，然並非可不負清償之責。另繼承債權人，仍得就債
    權全額為裁判上及裁判外之一切請求，是原告起訴請求被告
    履行系爭讓渡書之內容，係屬有據。
  4.被告以林傳湖另有多筆債務，其所繼承之債務有大於財產為
    由，辯稱原告縱有請求移轉特定物之債權，亦應與各債權人
    依債權比例受償等語。惟被告就其繼承林傳湖財產之多寡、
    有無隱匿遺產或在遺產清冊為虛偽之記載等，並非本件斟酌
    之範圍。且本件審理中，亦無林傳湖之其他債權人就原告之
    請求將損及其債權乙事為主張，是縱有被告所辯其所繼承之
    債務大於財產之情事，亦應由其清算林傳湖之遺產時處理，
    併此敘明。
四、綜上所述，原告依系爭讓渡書，請求被告將系爭房屋之事實
    上處分權讓與原告並將該等建物交付，及將附表一所示不動
    產，各按如附表欄所示之所有權應有部分，移轉登記予原告
    ，為有理由，應予准許。
五、本件事證已臻明確，兩造其餘攻擊防禦方法及證據，核與判
    決結果不生影響，爰不一一論列，併此敘明。
六、訴訟費用負擔之依據：民事訴訟法第78條。
中    華    民    國   110    年    12    月     3    日
                  民事第六庭  法  官  莊惠真
 
以上正本係照原本作成
如對本判決上訴，須於判決送達後20日內向本院提出上訴狀。如
委任律師提起上訴者，應一併繳納上訴審裁判費。 
中    華    民    國   110    年    12    月    6     日
                              書記官  洪愷翎
 
 附表：
┌─┬──────┬──────┬─────┬────┐
│編│系爭讓渡書  │重測後地號  │   面積   │權利範圍│
│號│所載之地號  │            │(平方公尺)│        │
├─┼──────┼──────┼─────┼────┤
│1.│新北巿三峽區│新北巿三峽區│  531.76  │  1/16  │
│  │橫溪段溪南小│溪南段1388地│          │        │
│  │段118-44地號│號          │          │        │
├─┼──────┼──────┼─────┼────┤
│2.│新北巿三峽區│新北巿三峽區│ 3599.74  │  1/16  │
│  │橫溪段溪南小│溪南段689地 │          │        │
│  │段247-9地號 │號          │          │        │
├─┼──────┼──────┼─────┼────┤
│3.│新北巿三峽區│新北巿三峽區│  723.03  │  1/16  │
│  │橫溪段溪南小│溪南段691地 │          │        │
│  │段247-11地號│號          │          │        │
├─┼──────┼──────┼─────┼────┤
│4.│新北巿三峽區│新北巿三峽區│ 1765.96  │  1/16  │
│  │橫溪段溪南小│溪南段697地 │          │        │
│  │段247-18地號│號          │          │        │
├─┼──────┼──────┼─────┼────┤
│5.│新北巿三峽區│新北巿三峽區│  475.84  │  1/16  │
│  │礁溪段692-7 │溪南段190地 │          │        │
│  │地號        │號          │          │        │
├─┼──────┼──────┼─────┼────┤
│6.│新北巿三峽區│新北巿三峽區│ 1196.72  │  1/16  │
│  │礁溪段694-12│溪南段233地 │          │        │
│  │地號        │號          │          │        │
└─┴──────┴──────┴─────┴────┘